【裁判字號】    92,易,179
【裁判日期】    920514
【裁判案由】    詐欺
【裁判全文】
臺灣高雄地方法院刑事判決                          九十二年度易字第一七九號
    公  訴  人  臺灣高雄地方法院檢察署檢察官
    被      告  乙○○
右列被告因詐欺案件，經檢察官提起公訴（九十一年度偵字第一三八八七號），本院
判決如左：
    主  文
乙○○連續意圖為自己不法之所有，以詐術使人將本人之物交付，處有期徒刑壹年捌
月。
    事  實
一、乙○○自民國八十九年一月十五日起，陸續召集其原工作地點即高雄市前金區○○○路三六三號「聯合報系」（起訴書誤載為「民眾日報社」）之同事己○○、
    丁○○、甲○○、及同事之親友等人，組成如附表所示之民間互助會四組，均由
    其擔任會首，分別自如附表所示之時間起會，並均以高雄市前金區○○○路三六
    三號「聯合報系」七樓辦公室為開標地點。乙○○因其前夫投資房地產失利，在
    外積欠債務，及前遭人倒會，於八十九年二、三月間，經濟已陷於困窘，竟思詐
    取會款以解決其經濟困境，遂基於意圖為自己不法所有之詐欺取財概括犯意，自
    八十九年二、三月間起至九十年十二月間止（詳細時間已無從考），先後於每次
    競標時，利用會員未全部到場參與競標，及各活會會員對其之信任等機會，以口
    頭告知有會員以某金額競標並得標，而冒標附表編號一互助會之會員己○○二會
    （冒標金額分別為新台幣（下同）二千元及二千五百元，冒標日期不詳）、會員
    丁○○一會（冒標金額為二千元，冒標日期不詳），並冒標附表編號四互助會之
    會員陳淑芳一會（該會係己○○以陳淑芳名義參加，冒標金額為五百元，於九十
    年九月二十四日冒標，即第四會冒標，扣除含會首之死會三會、乙○○另參加一
    會、及乙○○所虛構會員「張玉玲」及「楊寶玲」各乙會外，亦向被冒標之實際
    會員己○○收取會款，實際收取會款活會數為六十二會，共計詐得十八萬六千元
    ），及冒標附表編號二互助會會員蔡政諺、甲○○等人共四會（冒標時間及利息
    均不詳）。乙○○又承上概括犯意，於附表編號二及四之互助會虛構「張玉玲」
    及「楊寶玲」之名義各參加乙會、及附表編號三之互助會虛構「張玉玲」之名義
    參加一會，即以虛設「張玉玲」及「楊寶玲」為上開互助會會員之方式，並於每
    次得標後，再佯以係該虛設會員得標（實際上並無以該標金參與競標之活會會員
    ），分別向各活會會員收取會款，致活會會員陷於錯誤，誤以為確該被冒名之會
    員得標、或係該虛設會員得標，而分別交付會款予會首乙○○，而連續向各該次
    競標時仍為活會之會員詐得財物（亦向被冒標之會員收取會款）（冒標時仍為活
    會之會員所交之金額即為詐欺所得之金額，惟除冒標陳淑芳部分外，因已無法證
    明確切之冒標時間及利息，致無法計算實際上之詐欺總額）。嗣因乙○○無力週
    轉，而於九十年十二月二十二日無故停標如附表所示之四組互助會，並於協調會
    核對互助會會員名單時，乙○○坦認確有冒標及以虛設會員得標之情事，且發現
    附表編號二互助會尚未標取之活會人數比實際僅存會期還多，即附表編號二之活
    會會數應僅剩三會，實際活會會數為七數，而遭冒標四會，己○○、丁○○及甲○○等人始知受騙。
二、案經己○○、丁○○、甲○○訴請高雄市政府警察局移送台灣高雄地方法院檢察
    署檢察官偵查起訴。
    理  由
一、右揭事實，業據被告乙○○於警訊及偵、審時供承不諱，其供稱：伊確有自八十
    九年一月十五日起，陸續召募組成如附表所示之民間互助會四組，均由伊擔任會
    首，分別自如附表所示之時間起會，並均以高雄市前金區○○○路三六三號「聯
    合報系」七樓辦公室為開標地點，因伊前夫投資房地產失利，而前夫係以伊名義
    在外借款，並前遭部分會員倒會，自八十九年二、三月間起經濟狀況已陷於困難
    ，故以參加或召募互助會之方式以資平衡，因債務、會款及利息等負擔，為週轉
    之用，始冒標附表編號一互助會之會員己○○二會，冒標金額分別為二千元及二
    千五百元、會員丁○○一會，冒標金額為二千元，但冒標之日期為何，伊已忘記
    了，並冒標附表編號四互助會之會員陳淑芳一會，該會實際上係己○○的，冒標
    金額為五百元，係於九十年九月二十四日冒標，冒標金額約十八萬多元，及冒標
    附表編號二互助會會員蔡政諺、甲○○等人共四會，但伊已不記得冒標之日期及
    利息為何，又附表編號二、三、四之互助會伊確虛構「張玉玲」及「楊寶玲」之
    名義為上開互助會會員，並附表編號二、四以「張玉玲」及「楊寶玲」名義各參
    加一會，均以得標，且附表編號三以「張玉玲」名義參加一會，亦已得標，但確
    實標得之利息及日期為何，伊已忘記了，至九十年十二月間因伊已無法週轉，始
    於九十年十二月二十二日止會等語，核與證人即告訴人己○○、丁○○、甲○○
    等人於偵查及本院審理時證述之情節大致相符，並證人即被告之姐丙○○於警訊
    及偵查時、證人即會員戊○○於本院審理時證述屬實，且有如附表所示四組互助
    會單影本四紙附卷可稽。是被告之自白核與事實相符，堪信為真實。從而，本件
    事證明確，被告上開犯行，已堪認定。
二、按已得標之死會會員，依其與會首間之契約，無論何人得標，均有按期繳交會款
    之義務，故會首冒名盜標，對於已得標之死會會員，並無詐欺可言。核被告乙○○所為，係犯刑法第三百三十九條第一項之詐欺取財罪。被告先後多次詐欺取財
    犯行，時間緊接，觸犯構成要件相同之罪名，顯係基於概括犯意反覆為之，應依
    連續犯之規定論以一罪，並加重其刑。而被告同次冒標收取會款之行為同時詐欺
    多數活會會員，為同種想像競合，其各次詐欺取款行為均從一詐欺取財罪處斷。
    公訴意旨雖未論及被告冒標附表編號二互助會共四會，及虛設「張玉玲」及「楊
    寶玲」為附表編號二、三、四互助會會員之方式標取會款共五會之犯行，惟此部
    分既與經起訴之部分有連續犯之裁判上一罪關係，依審判不可分原則，本院自得
    一併予以審判，併此敘明。爰審酌被告之品行，冒標互助會及以虛構會員等方式
    詐取會款，對各活會會員財產權侵害甚鉅，並影響經濟秩序，冒標之次數合計達
    十三會，金額非少，且迄未與告訴人等達成和解，清償詐得之會款，造成告訴人
    等損害不輕，犯罪之手段、目的、所生危害，及犯後態度等一切情狀，量處如主
    文所示之刑，以資懲儆。
據上論斷，應依刑事訴訟法第二百九十九條第一項前段，刑法第五十六條、第三百三
十九條第一項、第五十五條，罰金罰鍰提高標準條例第一條前段，判決如主文。
中      華      民      國      九十二    年      五    月      十四    日
                                  臺灣高雄地方法院刑事第六庭
                                      法  官  洪榮家
右正本證明與原本無異。
如不服本判決，應於判決送達後十日內，向本院提出上訴狀。
                                      書記官  陳寰瑛
中      華      民      國      九十二    年      五    月      十四    日
附錄本案論罪科刑法條全文：
刑法第三百三十九條第一項：
  意圖為自己或他人不法之所有，以詐術使人將本人或第三人之物交付者，處五年以
  下有期徒刑、拘役或科或併科一千元以下罰金。
附表：
┌──┬──────────┬───┬───┬─────┬───────┐
│編號│  起  會  日  期    │ 金額 │ 會制 │ 含 會 首 │  開標地點    │
├──┼──────────┼───┼───┼─────┼───────┤
│一、│八十九年一月十五日  │一萬元│外標制│三十四會  │高雄市前金區成│
│    │                    │      │      │          │功路三六三號「│
│    │                    │      │      │          │聯合報系」七樓│
│    │                    │      │      │          │辦公室        │
├──┼──────────┼───┼───┼─────┼───────┤
│二、│八十九年八月七日    │三千元│外標制│七十四會  │同右          │
├──┼──────────┼───┼───┼─────┼───────┤
│三、│九十年八月二十日    │五千元│外標制│二十八會  │同右          │
├──┼──────────┼───┼───┼─────┼───────┤
│四、│九十年九月三日    │三千元│外標制│六十八會  │同右          │
└──┴──────────┴───┴───┴─────┴───────┘


司法院資訊處製作；財團法人民間司法改革基金會備份。
